---
title: "Orquídeas"
format:
  html:
    toc: true
    lang: es
    theme: minty
---

# Introduccion

El presente documento tiene como objetivo presentar un conjunto de visualizaciones y un análisis de la riqueza de especies de orquídeas en áreas de conservación de Costa Rica.

Analisis y visualizaciones elaborados con paquetes del lenguaje de R como ggplot2, plotly, DT, tidyverse y otros.

Para ello, se utilizarán dos fuentes de datos principales: el servicio Web Feature Service (WFS) publicado por el Sistema Nacional de Áreas de Conservación (Sinac) que proporciona información sobre las áreas de conservación en Costa Rica, y los registros de presencia de orquídeas de Costa Rica obtenidos a través de una consulta al portal de datos de GBIF (Global Biodiversity Information Facility).

# Carga de paquetes

```{r}
#| label: Carga-paquetes
#| message: false
#| warning: false

library(readr)
library(dplyr)
library(ggplot2)
library(plotly)
library(DT)
library(sf)
library(leaflet)
library(leaflet.extras)
library(leafem)
library(tidyverse)
library(viridisLite)
library(terra)
library(ggthemes)
```

# Carga de datos

```{r}
#| label: Carga-datos
#| warning: false
#| message: false
#| code-fold: true

# carga de datos

areas_conservacion <-
  st_read(
    dsn = "areas_conservacion_simp_10m.geojson",
    quiet = TRUE 
  )

areas_conservacion <-
  areas_conservacion |>
  st_transform(4326)

orquideas <-
  st_read(
    "orquideas.csv",
    options = c(
      "X_POSSIBLE_NAMES=decimalLongitude", 
      "Y_POSSIBLE_NAMES=decimalLatitude"   
    ),
    quiet = TRUE
  )

st_crs(orquideas) <- 4326

# Union entre areas de conservacion y orquideas

orquideas_union_areas_conservacion <- 
  st_join(
    x = orquideas,
    y = dplyr::select(areas_conservacion, nombre_ac), 
    join = st_within
  )

# Riquezas de orquideas

riqueza_orquideas_areas_conservacion <- 
  orquideas_union_areas_conservacion |>
  st_drop_geometry() |>
  group_by(nombre_ac) |>
  summarize(riqueza_orquideas_areas_conservacion = n_distinct(species, na.rm = TRUE))

# Union no espacial de orquideas con el dataframe de riqueza

areas_conservacion_union_riqueza_orquideas <- 
  left_join(
    x = areas_conservacion,
    y = riqueza_orquideas_areas_conservacion,
    by = "nombre_ac"
  ) |>
  replace_na(list(riqueza_orquideas_areas_conservacion = 0))

# top 10 registros con mas presencia orquideas

registros_10 <- orquideas_union_areas_conservacion |> 
  count(species, sort = TRUE) |> 
  top_n(10, n)

```

# Mapa de riqueza de especies de orquídeas en áreas de conservación

```{r}
#| label: union-orquideas-areas-conservacion 
#| warning: false
#| message: false
#| code-fold: true

# Paleta de colores de riqueza de especies de orquideas

colores_riqueza_especies_orquideas <-
  colorNumeric(
    palette = "Reds",
    domain = areas_conservacion_union_riqueza_orquideas$riqueza_orquideas_areas_conservacion,
    na.color = "transparent"
  )

# Paleta de colores de especies de orquideas
colores_especies_orquideas <- colorFactor(
  palette = viridis(length(unique(orquideas$species))), 
  domain = orquideas$species
)
 
# Mapa leaflet

leaflet() |>
  setView(
    lng = -84.19452,
    lat = 9.572735,
    zoom = 7) |>
  addTiles(group = "Mapa general (OpenStreetMap)") |>
  addProviderTiles(
    providers$Esri.WorldImagery, 
    group = "Imágenes satelitales (ESRI World Imagery)"
  ) |> 
  addPolygons(
    data = areas_conservacion_union_riqueza_orquideas,
    fillColor = ~ colores_riqueza_especies_orquideas(areas_conservacion_union_riqueza_orquideas$riqueza_orquideas_areas_conservacion),
    fillOpacity = 0.8,
    color = "black",
    stroke = TRUE,
    weight = 1.0,
    popup = paste(
      paste("<strong>Area de Conservacion:</strong>", areas_conservacion$nombre_ac),
      paste("<strong>Riqueza de especies:</strong>", areas_conservacion_union_riqueza_orquideas$riqueza_orquideas_areas_conservacion),
      sep = '<br/>'
    ),
    group = "Riqueza de especies"
  ) |>
  addScaleBar(
    position = "bottomleft", 
    options = scaleBarOptions(imperial = FALSE)
  ) |>    
  addLegend(
    position = "bottomleft",
    pal = colores_riqueza_especies_orquideas,
    values = areas_conservacion_union_riqueza_orquideas$riqueza_orquideas_areas_conservacion,
    group = "Riqueza de especies",
    title = "Riqueza de especies"
  ) |>
  addCircleMarkers(
    data = orquideas,
    stroke = F,
    radius = 4,
    fillColor = ~colores_especies_orquideas(orquideas$species),
    fillOpacity = 1.0,
    popup = paste(
      paste0("<strong>Especie: </strong>", orquideas$species),
      paste0("<strong>Localidad: </strong>", orquideas$locality),
      paste0("<strong>Fecha: </strong>", orquideas$eventDate),
      paste0("<strong>Fuente: </strong>", orquideas$institutionCode),
      paste0("<a href='", orquideas$occurrenceID, "'>Más información</a>"),
      sep = '<br/>'
    ),    
    group = "Registros de presencia"
  ) |>  
  addLegend(
    position = "bottomright",    
    pal = colores_especies_orquideas,
    values = orquideas$species,
    title = "Especies",
    group = "Registros de presencia"    
  ) |>  
  addLayersControl(
    baseGroups = c(
      "Mapa general (OpenStreetMap)", 
      "Imágenes satelitales (ESRI World Imagery)"
    ),
    overlayGroups = c(
      "Riqueza de especies",
      "Registros de presencia"
    )
  ) |>
  addResetMapButton() |>
  addSearchOSM() |>
  addMouseCoordinates() |>
  addFullscreenControl() |>
  hideGroup("Registros de presencia") 

```

# Tabla de riquezas

```{r}
#| label: tabla-riquezas
#| warning: false
#| message: false
#| code-fold: true


# Datatable de los datos de riqueza de especies en areas de conservacion

areas_conservacion_union_riqueza_orquideas |>
  st_drop_geometry() |>
  dplyr::select(nombre_ac, riqueza_orquideas_areas_conservacion) |>
  arrange(desc(riqueza_orquideas_areas_conservacion)) |>
  datatable(
    colnames = c("Area de Conservacion", "Riqueza de especies de Orquideas"),
    options = list(
      pageLength = 5,
      language = list(url = '//cdn.datatables.net/plug-ins/1.10.11/i18n/Spanish.json')
    )
  )
```

# Gráfico de barras de riqueza de especies de orquídeas en áreas de conservación

```{r}
#| label: grafico-riquezas
#| warning: false
#| message: false
#| code-fold: true

# Grafico de barras de riqueza por areas de consrvacion

grafico_barras_ggplot2 <-
riqueza_orquideas_areas_conservacion |>
  ggplot(aes(x = reorder(nombre_ac,-riqueza_orquideas_areas_conservacion), y = riqueza_orquideas_areas_conservacion)) +
  geom_bar(stat = "identity", fill = "white",
     aes(
      text = paste0(
        "Area de conservacion ", nombre_ac, "\n",
        "Riqueza de especies: ", riqueza_orquideas_areas_conservacion)
      )
    ) +
  coord_flip() + 
  ggtitle("Riqueza de especies por areas de conservacion") +
  xlab("Riqueza de especies") +
  ylab("Area de conservacion") +
  labs(caption = "Fuente: SINAC") +
  theme_dark()

# Gráfico de barras plotly
ggplotly(grafico_barras_ggplot2, tooltip = "text") |> 
  config(locale = 'es')

```

# Cantidad de registros de presencia para las 10 especies con mas registros

```{r}
#| label: grafico-registros-10
#| warning: false
#| message: false
#| code-fold: true

# Gráfico de barras de registros de presencia, 10 presencias con mas resgistros

grafico_barras_10 <- registros_10 |>
  ggplot(aes(x = reorder(species, -n), y = n)) +
  geom_bar(stat = "identity", fill = "white",
           aes(text = paste0("Registros de presencia de especies: ", n))) +
  coord_flip() + 
  ggtitle("10 especies de orquídeas con más registros") +
  xlab("Especie") +
  ylab("Cantidad de registros de presencia") +
  labs(caption = "Fuente: SINAC") +
  theme_dark() 

# Gráfico de barras plotly
ggplotly(grafico_barras_10, tooltip = "text") |> 
  config(locale = 'es')
```
